---
editor_options: 
  markdown: 
    wrap: 72
---

# Movimientos Sociales y Acciones Colectivas

¿Ha aumentado la participación social en movimientos sociales? ¿Con qué factores se relaciona el aumento en la participación?


[Aquí encabezado]

## Ciclo de movilización política y estallido social

El estallido social se desencadena después de un largo y progresivo ciclo de movilización política protagonizado recientemente por marchas estudiantiles, de pensiones y feministas. ELSOC consultó cada año por el movimiento social más valorado por el entrevistado, incluyendo en 2019 valoración del Movimiento Social de Octubre.


La Figura 1.1 indica que entre el año 2018 y 2019 se produce una reducción importante en el porcentaje de personas que no valoran ningún movimiento social. El descenso de valoración experimentado por el movimiento estudiantil y laboral durante años anteriores también se revierte en el 2019.


La Figura 1.2 refuerza este resultado al mostrar que la participación frecuente en movimientos sociales tiende a ser estable entre los años 2016 y 2018, para luego aumentar en 13 puntos porcentuales durante el año 2019, pasando desde un 21% en 2016 a un 36% en 2019.




### 1.1 ¿Cuál es el movimiento social que usted más valora de esta lista? Según ola del estudio
```{r echo=FALSE, fig.align ='left'}
g1.1 <- gr.bar.freq(var_y = 'ola', var_x = 'mov', suma100 = 'y', no_label_texto = T,
                    data = subset(elsoc_panel_m1, ola == 2018 | ola == 2019), expand=T, limits_y = c(0,.4),
                    reverse_x=T, reverse_y = T, posicion_leyenda = 'right', invertir_labels = T,
                    colores = c(.33,.66,1)) +
  coord_flip() + theme(axis.text.x = element_text(size=rel(.9))) +
  scale_x_discrete(labels = waiver())
g1.1

```
>  **Nota:**  Resultados Ponderados (con Diseño Muestral Complejo). N = `r getN(g1.1, 'var_y')` 

### 1.2 Frecuencia de participación en movimientos sociales, según Ola de encuesta
 Porcentaje que responde A veces, Frecuentemente o Muy frecuentemente 
```{r echo=FALSE, fig.align='center'}
g1.2 <-  gr.bar.freq.rec.list(c('freq_mov_w04','freq_mov_w03', 'freq_mov_w02', 'freq_mov_w01'),  var_z=NULL,
                              REC = c('A veces', 'Frecuentemente o muy frecuentemente'),
                          data = elsoc_wide_m1, ponderador = 'ponderador02_w04', reverse_y=T,
                          label_x = c('2016', '2017', '2018', '2019'), posicion = 'stack')
g1.2
```

>  **Nota:**  Resultados Ponderados (con Diseño Muestral Complejo). N=`r getN(g1.2)` 

## Estallido social y aumento en la participación en movimientos sociales

El análisis del cambio individual en los niveles de participación en movimientos sociales sugiere cierta estabilidad entre los años 2016 y 2018; en contraste para el año 2019 se produce un marcado incremento desde un 21% que había aumentado su participación entre el 2017 y 2018 a un 39% que lo hace entre los años 2018 y 2019 (Figura 1.3).


Este aumento tiende a ser más agudo entre personas jóvenes (18 a 29 años, Figura 1.4), con educación superior universitaria (Figura 1.5), y particularmente entre aquellos con amigos políticamente activos, sugiriendo un efecto de influencia social normativa (Figura 1.7). Las personas con posicionamiento de izquierda y de centro aumentaron la frecuencia de participación entre el 2018 y 2019 en mayor medida que aquellas que se identifican con la derecha o se declaran independientes, cuya tasa de cambio es menor al promedio de la muestra (Figura 1.6).


La Figura 1.8 revela que las personas exhiben amplios sentimientos de rabia por el nivel de desigualdad y el costo de la vida en Chile, así como rabia y miedo hcia el actuar de Carabineros y de Manifestantes violentos en manifestaciones. Tal como lo revela la Figura 1.9, la participación en movimientos sociales estuvo asociada positivamente a sentimientos de rabia por los niveles de desigualdad y costo de la vida (mayor participación a medida que aumenta la rabia) (Figura 1.10). Por otro lado, quienes exhibieron menores niveles de rabia o miedo hacia manifestantes violentos mostraron mayores niveles participación en movimientos sociales (Figura 1.11).


### 1.3 Cambio en Frecuencia de participación en movimientos sociales, según ola de encuesta
```{r echo=FALSE, fig.align='center'}
g1.3 <- gr.bar.freq.list(c('cambio_freq_mov_w04','cambio_freq_mov_w03', 'cambio_freq_mov_w02'), 
                         data = elsoc_wide_m1, ponderador = 'ponderador02_w04', reverse_y=T,
                         label_x = c('2016-2017', '2017-2018', '2018-2019'),
                         label_color = c('Disminuye participación','Se mantiene nivel de participación','Aumenta participación'),
                         posicion = 'stack',
                    colores = c(0,.85,1))

g1.3
```


>  **Nota:**  Resultados Ponderados (con Diseño Muestral Complejo). N = `r getN(g1.3)` 


### 1.4 Cambio en Frecuencia de participación en movimientos sociales entre 2018 y 2019, según edad del entrevistado
```{r echo=FALSE, fig.align='center'}
g1.4 <- gr.bar.freq('cambio_freq_mov_w04', var_x = 'edad_w03', data = subset(elsoc_wide_m1), reverse_y=T, ponderador = 'ponderador02_w03',
                 posicion = 'stack',
                    colores = c(0,.85,1))
g1.4
```

>  **Nota:**  Resultados Ponderados (con Diseño Muestral Complejo). N = `r getN(g1.4, NULL)` 

### 1.5 Cambio en Frecuencia de participación en movimientos sociales entre 2018 y 2019, según nivel educacional del entrevistado
```{r echo=FALSE, fig.align='center'}
g1.5 <- gr.bar.freq('cambio_freq_mov_w04', var_x = 'educ_w03', data = subset(elsoc_wide_m1), reverse_y=T, ponderador = 'ponderador02_w03',
                 posicion = 'stack',
                    colores = c(0,.85,1))
g1.5

```

>  **Nota:**  Resultados Ponderados (con Diseño Muestral Complejo). N = `r getN(g1.5, NULL)`

### 1.6 Cambio en Frecuencia de participación en movimientos sociales entre 2018 y 2019, según posición ideológica del entrevistado (de año previo)
```{r echo=FALSE, fig.align='center'}
g1.6 <- gr.bar.freq('cambio_freq_mov_w04', var_x = 'pos_id_w03', 
                    data = subset(elsoc_wide_m1), ponderador = 'ponderador02_w03', reverse_y=T, posicion = 'stack',
                    colores = c(0,.85,1))
g1.6
```

>  **Nota:**  Resultados Ponderados (con Diseño Muestral Complejo). N = `r getN(g1.6, NULL)`


### 1.7 Cambio en Frecuencia de participación en movimientos sociales entre 2018 y 2019, según participación de amigos en movimiento social
```{r echo=FALSE, fig.align='center'}
elsoc_wide_m1 <- elsoc_wide_m1 %>% 
  mutate(c24_w04_rec = case_when(c24_w04 == '1' | c24_w04 == '2' ~ 1,
                             c24_w04 == '3' ~ 2,
                             c24_w04 == '4' | c24_w04 == '5' ~ 3))

g1.7 <- gr.bar.freq('cambio_freq_mov_w04', var_x = 'c24_w04_rec', 
                    data = subset(elsoc_wide_m1), ponderador = 'ponderador02_w03', reverse_y=T,
                    posicion = 'stack',
                    label_x = c('Nunca o casi nunca', 'A veces', 'Frecuentemente o Muy frecuentemente'),
                    titulo_x = 'Participación de amigos en movimiento social',
                    colores = c(0,.85,1))
g1.7
```

>  **Nota:**  Resultados Ponderados (con Diseño Muestral Complejo). N = `r getN(g1.7, NULL)`


```{r echo = FALSE}
elsoc_wide_m1 <- elsoc_wide_m1 %>% 
  mutate(c41_01_w04_rec = factor(case_when(c41_01_w04 == 1 ~ 1,
                                   c41_01_w04 == 2 | c41_01_w04 == 3 ~2,
                                   c41_01_w04 == 4 | c41_01_w04 == 5 ~3),
                                 labels = c('Nada', 'Poca o Algo', 'Bastante o Mucha')),
         c41_02_w04_rec = factor(case_when(c41_02_w04 == 1 ~ 1,
                                   c41_02_w04 == 2 | c41_02_w04 == 3 ~2,
                                   c41_02_w04 == 4 | c41_02_w04 == 5 ~3),
                                 labels = c('Nada', 'Poca o Algo', 'Bastante o Mucha')))

elsoc_wide_m1 <- elsoc_wide_m1 %>% 
  mutate(c41_04_w04_rec = factor(case_when(c41_04_w04 == 1 ~ 1,
                                   c41_04_w04 == 2 | c41_04_w04 == 3 ~2,
                                   c41_04_w04 == 4 | c41_04_w04 == 5 ~3),
                                 labels = c('Nada', 'Poca o Algo', 'Bastante o Mucha')),
         c42_04_w04_rec = factor(case_when(c42_04_w04 == 1 ~ 1,
                                   c42_04_w04 == 2 | c42_04_w04 == 3 ~2,
                                   c42_04_w04 == 4 | c42_04_w04 == 5 ~3),
                                 labels = c('Nada', 'Poca o Algo', 'Bastante o Mucha')))

elsoc_wide_m1 <- elsoc_wide_m1 %>% 
  mutate(c41_03_w04_rec = factor(case_when(c41_03_w04 == 1 ~ 1,
                                   c41_03_w04 == 2 | c41_03_w04 == 3 ~2,
                                   c41_03_w04 == 4 | c41_03_w04 == 5 ~3),
                                 labels = c('Nada', 'Poca o Algo', 'Bastante o Mucha')),
         c42_03_w04_rec = factor(case_when(c42_03_w04 == 1 ~ 1,
                                   c42_03_w04 == 2 | c42_03_w04 == 3 ~2,
                                   c42_03_w04 == 4 | c42_03_w04 == 5 ~3),
                                 labels = c('Nada', 'Poca o Algo', 'Bastante o Mucha')))

```

### 1.8 Rabia y miedo hacia nivel de desigualdad, costo de la vida en Chile, actuar de carabineros y actuar de manifestantes violentos (2019)

```{r echo=FALSE, fig.align='center'}
g1.8a <- gr.bar.freq.list(c('c41_01_w04_rec', 'c41_02_w04_rec', 'c41_03_w04_rec', 'c42_03_w04_rec', 'c41_04_w04_rec', 'c42_04_w04_rec'), posicion = 'stack', 
                         data = elsoc_wide_m1, ponderador = 'ponderador02_w04',
                 label_list = c('Rabia Nivel de desigualdad', 'Rabia Costo de la vida', 'Rabia Manifestantes violentos', 'Rabia Actuar Carabineros', 'Miedo Manifestantes violentos', 'Miedo Actuar Carabineros')) 
g1.8a

```

>  **Nota:**  Resultados Ponderados (con Diseño Muestral Complejo). N = `r getN(g1.8a, 'var_x')` 



### 1.9 Frecuencia de participación en movimiento social (2019), según rabia hacia nivel de desigualdad y costo de la vida en Chile

```{r echo=FALSE, fig.align='center'}

g1.8 <- gr.bar.freq.list('freq_mov_w04', c('c41_01_w04_rec', 'c41_02_w04_rec'), posicion = 'stack', reverse_y=T,
                         data = elsoc_wide_m1, ponderador = 'ponderador02_w04', 
                         label_list = c('Rabia por nivel de desigualdad', 'Rabia por costo de vida'),
                    colores = c(0,.85,1))
g1.8

```

>  **Nota:**  Resultados Ponderados (con Diseño Muestral Complejo). N = `r getN(g1.8, 'var_z')` 

### 1.10 Frecuencia de participación en movimiento social (2019), según rabia y miedo hacia el accionar de Carabineros en manifestaciones
```{r echo=FALSE, fig.align='center'}

g1.9 <- gr.bar.freq.list('freq_mov_w04', c('c41_04_w04_rec', 'c42_04_w04_rec'), posicion = 'stack', reverse_y=T,
                         data = elsoc_wide_m1, ponderador = 'ponderador02_w04',
                         label_list = c('Rabia Carabineros', 'Miedo Carabineros'),
                    colores = c(0,.85,1))
g1.9


```

>  **Nota:**  Resultados Ponderados (con Diseño Muestral Complejo). N = `r getN(g1.9, 'var_z')` 

### 1.11 Frecuencia de participación en movimiento social (2019), según rabia y miedo hacia manifestantes violentos en protestas

```{r echo=FALSE, fig.align='center'}

g1.10 <- gr.bar.freq.list('freq_mov_w04', c('c41_03_w04_rec', 'c42_03_w04_rec'), posicion = 'stack', reverse_y=T,
                          data = elsoc_wide_m1, ponderador = 'ponderador02_w04',
                          label_list = c('Rabia manifestantes violentos', 'Miedo manifestantes violentos'),
                    colores = c(0,.85,1))
g1.10

```

>  **Nota:**  Resultados Ponderados (con Diseño Muestral Complejo). N = `r getN(g1.10, 'var_z')` 