---
editor_options: 
  markdown: 
    wrap: 72
---

# Actitudes hacia la democracia
¿Cómo ha cambiado el apego y la satisfacción hacia el regímen democrático?

Por largo tiempo se ha pensado que la estabilidad del régimen democrático depende de la legitimidad que tiene la democracia entre los ciudadanos (Almond y Verba, 1963; Norris, 1999; Dalton, 2015). En base a esto, se hace necesario monitorear la evolución del apoyo y satisfacción a la democracia, y estudiar sus implicancias en el comportamiento político de las personas y sus posibles consecuencias a nivel institucional.


## Apoyo a la Democracia

Se ha conceptualizado que la estabilidad del régimen democrático depende de la legitimidad que tiene la democracia entre los ciudadanos (Almond y Verba, 1963; Norris, 1999; Dalton, 2015). En esta línea, se presenta a continuación la evolución del apoyo a la democracia entre la población encuestada.


En la Figura \@ref(fig:c25) se muestra que el apoyo a la democracia crece de manera muy significativa entre 2016 y 2019 desde un 48% hasta un 60%, a costa principalmente de las alternativas ‘Ninguna’ y ‘En algunos casos un gobierno autoritario puede ser preferible’. La alternativa de indiferencia (‘Da los mismo un régimen democrático o autoritario’) se mantiene estable entre mediciones, pero cerca de la mitad de las personas que mencionan esta alternativa en 2019 optaron por otra respuesta en 2016.


En contraste con el aumento en el apoyo a la democracia, se observa en la Figura \@ref(fig:ola-c01)  un incremento muy marcado en el nivel de insatisfacción con el funcionamiento de la democracia en Chile; mientras que en el 2018 un 25% indica estar ‘Nada satisfecho’ con la democracia, esta cifra más que se duplica hasta un 54% en el 2019.


Corroborando el contraste anterior, preguntas orientadas a medir orientaciones hacia autoritarismo en la población (Figura \@ref(fig:c18-04-07)) sugieren en general elevados niveles de autoritarismo entre los años 2016 y 2018, pero también una baja considerable para la medición 2019, en medio del estallido social.


<!-- ### 3.1 ¿Con cuál de las siguientes frases está usted más de acuerdo? -->
```{r c25, echo=FALSE, fig.aligN='center', fig.cap="¿Con cuál de las siguientes frases está usted más de acuerdo?"}
g3.2 <- gr.alluvial.freq('c25', data = subset(elsoc_panel_m1, ola == 2016 | ola == 2019),
                          posicion_leyenda = 'top', reverse_y = T, invertir_label = T, colores = c(0,.85,1), 
                         label_y = c('Ninguna',
                                     'Da lo mismo régimen democrático o autoritario',
                                     'En algunos casos, gobierno autoritario puede ser preferible',
                                     'Democracia es preferible a cualquier otra forma de gobierno'))
g3.2

```

>  **Nota:**  Resultados Ponderados (con Diseño Muestral Complejo). N = `r getN(g3.2)`


<!-- ### 3.2 ¿Cuán satisfecho o insatisfecho está usted con el funcionamiento de la democracia en Chile? -->
```{r ola-c01, echo=FALSE, fig.align='center', fig.cap="¿Cuán satisfecho o insatisfecho está usted con el funcionamiento de la democracia en Chile?"}
g2.12 <- gr.bar.freq(var_x = 'ola', var_y = 'c01', posicion = 'stack', reverse_y=T)
g2.12
```

>  **Nota:**  Resultados Ponderados (con Diseño Muestral Complejo). N = `r getN(g2.12)`


<!-- ### 3.3. ¿Con cuál de las siguientes frases está usted más de acuerdo? (2019), según posición ideológica -->

```{r c25-pos-id, echo=FALSE, fig.aligN='center',fig.cap="¿Con cuál de las siguientes frases está usted más de acuerdo? (2019), según posición ideológica"}
g13.a <- gr.bar.freq('c25', 'pos_id', data = subset(elsoc_panel_m1, ola == 2019), posicion = 'stack',
            reverse_y = T, colores = c(0,.85,1), invertir_label = T,
            label_color = c('Ninguna',
                            'Da lo mismo régimen democrático o autoritario',
                            'En algunos casos, gobierno autoritario puede ser preferible',
                            'Democracia es preferible a cualquier otra forma de gobierno'))
g13.a

```
>  **Nota:**  Resultados Ponderados (con Diseño Muestral Complejo). N = `r getN(g13.a, NULL)`



<!-- ### 3.4 Grado de acuerdo con las siguientes afirmaciones Porcentaje que responde De acuerdo o Totalmente de acuerdo  -->
```{r c18-04-07, echo=FALSE, fig.aligN='center',fig.cap="Grado de acuerdo con las siguientes afirmaciones Porcentaje que responde De acuerdo o Totalmente de acuerdo"}

g2.14 <- gr.bar.freq.rec.list(c('c18_04', 'c18_05', 'c18_06', 'c18_07'),
                     label_x = c('En vez de derechos, lo que este país necesita es un gobierno firme',
                                 'El país necesita un mandatario fuerte y con determinación',
                                 'Lo más importante que aprendan los niños es obediencia y respeto por autoridad',
                                 'Las claves para una buena vida son la obediencia y la disciplina'))
g2.14
```


> **Nota:** Resultados Ponderados (con Diseño Muestral Complejo). N = `r getN(g2.14, 'var_x', 'var_z')`

